---
title: "Introducción"
subtitle: "Universidad Católica de Córdoba"
author: Matías A. Alfonso
output:
  ioslides_presentation:
      css: "../css/styles.css"
      mathjax: local
      self_contained: false
---

```{r setup, include=FALSE}
knitr::opts_chunk$set(echo = FALSE)

library(knitr)
library(kableExtra)
```

## ¿Por qué estudiamos estadística?  

* La estadística es una rama de las matemáticas que se ocupa de la colección, interpretación, presentación y organización de los datos.  

(Wikipedia contributors. (2018, May 31). Statistics. In Wikipedia, The Free Encyclopedia. Retrieved 20:25, June 2, 2018, from https://en.wikipedia.org/w/index.php?title=Statistics&oldid=843801388)  

* La ciencia se interesa por la producción de conocimiento validado, contrastable. Para ello releva información y recopila datos empíricos, que posteriormente son analizados con herramientas estadísticas.

## ¿Por qué estudiamos estadística?  

* Nos da herramientas para **describir** y **relacionar** e **interpretar** hechos y experiencias.
* Nos permite contrastar el conocimiento, las teorías, las ideas, cuestionar los prejuicios y el sentido común.

## ¿Pará qué puedo utilizar la estadística en el ámbito profesional?
Además del ámbito estrictamente científico, puedo utilizar la estadística para

- Evaluar un plan de trabajo
- Realizar un seguimiento a un paciente
- Comunicar experiencias y resultados a otros profesionales
- Interpretar los resultados de una publicación científica
- Evaluar los resultados de una política institucional en mi área específica de incumbencia


## Pasos en el Análisis de Datos
```{r}

include_graphics("./img/pasosAnalisis.svg")
```

## Definición de conceptos
### Medición

"Medir es asignar un número a una característica de un objeto o evento, que puede ser comparado con otros objetos o eventos" 

(Wikipedia contributors. (2018, May 17). Measurement. In Wikipedia, The Free Encyclopedia. Retrieved 13:46, May 30, 2018, from https://en.wikipedia.org/w/index.php?title=Measurement&oldid=841625139)  


A diferencia de la teoría clásica de la medición, los números no representan necesariamente cantidades, sino relaciones (Stevens, 1946; 1951)

<div class="notes">
(Retomaremos posteriormente esta definición cuando hablemos de niveles de medición)
</div>

## Definición de conceptos
### Unidad de análisis
Son los elementos o individuos a los que le mediremos una característica determinada. Cada unidad de análisis va a ser representada por una fila en nuestra matriz de datos

### Población
Son todas las unidades de análisis a las que nos referimos en un estudio en particular

### Muestra
Es un subconjunto representativo de la población

## Definición de conceptos
### Variables
Son las características que medimos en las unidades de análisis.

### Ejemplo: 
* ¿Cuál es el promedio de los alumnos de 6 año de un colegio determinado? En este caso las **unidades de análisis** son los *alumnos*, y el *promedio* es **nuestra variable**.  
* ¿Cuál es la proporción de colegios públicos y privados en la Ciudad de Córdoba? ¿Cuál es el promedio de alumnos por colegio? En este caso, las **unidades de análisis** son *escuelas* y las **variables** la *dependencia* (público o privada) y la *cantidad de alumnos*.

## Definición de conceptos
### Categorías
Son los valores que una variable pueda asumir.

### Ejemplo:
* Nivel de escolaridad alcanzado:  
  
<div class="columns-2">
	1) Ninguno
	2) Primario Incompleto
	3) Primario Completo
	4) Secundario Incompleto  
	
	
	5) Secundario Completo
	6) Terciario o Universitario Incompleto
	7) Terciario o Universitario Completo
	8) PostGrado
</div>

----

Las categorías deben ser **exhaustivas** y **mutuamente excluyentes**.

Ejemplo de categorías **no mutuamente excluyentes excluyentes**:  

Supongamos que realizamos una encuesta a egresados de la Facultad de Psicología.  

* Título de grado:  

	1) Licenciado en Psicología
	2) Profesor en Psicolotía
	3) Acompañante Terapéutico

----  

Ejemplo de categorías **no exhaustivas**:  

* Tipo de actividad física que realiza:  

	1) Caminta
	2) Ciclismo
	3) Maratonismo
	4) Natación 
	5) Deporte colectivo
  
  
Si el encuestado juega al tenis, hace yoga, gimnasia artística. Decimos entonces que las categorías no son exhaustivas.  

----

Cuando no se conocen todas las categorías que puede tomar la variable, o por alguna razón no interesa incluirlas, se puede agregar la categoría **otros**.