---
title: "El individuo en relación a su grupo"
subtitle: "Universidad Nacional de Córdoba"
author: Matías A. Alfonso
date: "`r format(Sys.time(), '%d %B, %Y')`"
output:
  ioslides_presentation:
      css: "../css/styles.css"
      self_contained: false
      logo: "../img/logo_UCC.png"
      incremental: true
      df_print: kable
---

```{r setup, include=FALSE}
knitr::opts_chunk$set(echo = FALSE)

# Para poder imprimir las tablas con kable_styling
options("kableExtra.html.bsTable" = T, knitr.kable.NA = '')
# library(tables)
library(knitr)
library(kableExtra)
library(ggplot2)
library(dplyr)
```

## Distribución normal

* La distribución normal es un modelo teórico, que tiene una definición matemática precisa.
* Nos permite aproximar los comportamientos de las variables
* Muchos de las variables que se observan tienen una distribución normal o aproximadamente normal.
* Aproximadamente el 68% de los casos se encuentran entre la media $\pm 1 * s$
* Aproximadamente el 95% de los casos se encuentran entre la media $\pm 2 * s$

## Distribución normal

```{r kurtosis}
ggplot(data.frame(x = 0), aes(x = x)) +
    stat_function(fun = dnorm, size = 1) + 
    stat_function(fun = dnorm,
                  geom = "area",
                  fill = "steelblue",
                  alpha = 0.6,
                  xlim = c(-2, 2)) + 
    stat_function(fun = dnorm,
                  geom = "area",
                  fill = "tomato",
                  alpha = 0.6,
                  xlim = c(-1, 1)) +
    xlim(-3, 3) +
    # geom_ribbon(aes(x=seq(-3, 1-qnorm(.975), length.out = 10), ymax = dnorm))
    # scale_color_manual("95%", values = c("grey30", "steelblue", "tomato")) +
    scale_fill_manual("95%", values = c("grey30", "steelblue", "tomato")) +
    theme_minimal() +
    # theme(
        # axis.text = element_blank(),
        # axis.ticks = element_blank()) +
    labs(x = NULL, y = NULL)
```

## Estandarización

* El proceso de estandarización se realiza mediante los procesos de **centrado** y **escalado** de los datos observados.
* Primero se centran los datos. Para ello se les resta la media.
* Luego se escalan. El escalado consiste en dividir los datos observados por el desvío estándar.
* A estos nuevos datos transformados se los denomina puntaje z.  

$$
z = \frac{x - \bar{x}}{s}
$$
  
  
## Estandarización

* Esta nueva variable transformada tiene media 0 y desvío estandar de 1.
* Diremos que un valor está dentro de lo **esperado** si se encuentra dentro de -2 y 2 desvíos estandar con respecto a la media.
* Esto es lo mismo que decir que un valor esperado tiene un puntaje z entre -2 y 2.
* Diremos que un **valor es extremo** si se encuentra a una distancia mayor a -2 y 2 desvíos estandar con respecto a la media.
* Esto es lo mismo que decir que un valor extremo tiene un puntaje z menor a -2 o mayor a 2.

## Ejemplo

* Se realiza una prueba de memoria a 10 personas. Se les pide que memoricen una lista de 20 palabras. Se registra la Edad, el Sexo y el Número de Palabras Recordadas. La matriz de datos queda conformada de la siguiente manera:

---

```{r matriz_npalabras}
npalabras <- read.csv2("../data/npalabras.csv")

kable(npalabras) %>% 
    kable_styling(bootstrap_options = c("striped", "hover", "condensed"),
                  full_width = F)
```

## Ejemplo
```{r include=FALSE}
me <- round(mean(npalabras$npalabras), 2)
sd <- round(sd(npalabras$npalabras), 2)
npal <- npalabras$npalabras
```
* Estandaricemos la variable 'npalabras'. La media y el desvío estandar son
* $\bar{x} = $ `r me`
* $s = $ `r sd`

```{r}
tab_z <- data.frame(npalabras = npal, z = (npal - me)/sd)

kable(tab_z, digits = 2) %>% 
    kable_styling(bootstrap_options = c("striped", "hover", "condensed"),
                  full_width = F)
```

