---
title: "Representaciones gráficas de frecuencias"
subtitle: "Universidad Católica de Córdoba"
author: Matías A. Alfonso
date: "`r format(Sys.time(), '%d %B, %Y')`"
output:
  ioslides_presentation:
      css: "../css/styles.css"
      self_contained: false
      logo: "../img/logo_UCC.png"
      incremental: true
      df_print: kable
---

```{r setup, include=FALSE}
knitr::opts_chunk$set(echo = FALSE)

## Para poder imprimir las tablas con kable_styling
options("kableExtra.html.bsTable" = T)

library(knitr)
library(kableExtra)
library(ggplot2)
library(dplyr)
```

# Representaciones gráficas de frecuencias

## Gráfico de barras

La siguiente es una tabla de distribución de frecuencias para la variable **nivel máximo de estudios alcanzados** para los asistentes a CEPRAM.

```{r freq_nivel_ed}
cepram <- read.csv2("../data/cuestionario.csv")

freq1 <- cepram %>% 
    filter(!is.na(NIVELESTUDIOS), NIVELESTUDIOS != 0) %>% 
    mutate(`Nivel de estudios` = factor(NIVELESTUDIOS,
                                    levels = 1:6,
                                    ordered = TRUE,
                                    labels = c("Primaria incompleta",
                                               "Primaria completa",
                                               "Secundaria incompleta",
                                               "Secundaria completa",
                                               "Estudios terciarios",
                                               "Universitarios o superiores"))) %>% 
    group_by(`Nivel de estudios`) %>% 
    summarise(f = n()) %>% 
    mutate(`f'` = round(f/sum(f), 2), `F` = cumsum(f)) %>% 
    mutate(`F'` = round(`F`/sum(f), 2))

kable(freq1, digits = 2) %>% 
    kable_styling(bootstrap_options = c("striped", "hover", "condensed"),
                  full_width = F)
```

## Gráfico de barras

* Podemos represetar gráficamente las frecuencias absolutas y relativas simples mediante un gráfico de barras.

---

```{r bar1, fig.cap = "Frecuencia absolutas simples para nivel de estudios"}
freq1 %>% 
     mutate(`Nivel de estudios` = factor(`Nivel de estudios`,
                                    labels = c("Primaria\nincompleta",
                                               "Primaria\ncompleta",
                                               "Secundaria\nincompleta",
                                               "Secundaria\ncompleta",
                                               "Estudios\nterciarios",
                                               "Universitarios\no superiores"))) %>% 
    ggplot(aes(`Nivel de estudios`, f)) +
    geom_col(fill = "tomato") +
    theme_minimal()

```

--- 

```{r bar2, fig.cap = "Frecuencia relativas simples para nivel de estudios"}
freq1 %>% 
     mutate(`Nivel de estudios` = factor(`Nivel de estudios`,
                                    labels = c("Primaria\nincompleta",
                                               "Primaria\ncompleta",
                                               "Secundaria\nincompleta",
                                               "Secundaria\ncompleta",
                                               "Estudios\nterciarios",
                                               "Universitarios\no superiores"))) %>% 
    ggplot(aes(`Nivel de estudios`, `f'`)) +
    geom_col(fill = "thistle") +
    theme_minimal()

```

## Gráfico de tortas

* Podemos representar la misma información mediante un gráfico de tortas

---

```{r pie1, fig.cap = "Frecuencia absoluta simple para nivel de estudios"}
names(freq1) <- c("nivel_ed", "freq", "freq.rel", "cum.freq", "rel.cum.freq")

pos <- sum(freq1$freq) - (cumsum(freq1$freq) - freq1$freq / 2)
label <- freq1$freq


freq1 %>% 
    ggplot(aes(x = 1, y = freq, fill = nivel_ed)) +
    geom_col(color = "white") +
    theme_minimal() +
    theme(axis.ticks=element_blank(),
          axis.title=element_blank(),
          axis.text.y=element_blank(),
          # panel.grid = element_blank(),
          panel.grid.minor.y = element_blank(),
          # line = element_blank(),
          axis.text.x=element_text(color='black',size=12)) +
    coord_polar(theta = "y") +
    scale_y_continuous(breaks = pos, labels = label)

```

---

```{r pie2, fig.cap = "Porcentajes para nivel de estudios"}
names(freq1) <- c("nivel_ed", "freq", "freq.rel", "cum.freq", "rel.cum.freq")

pos <- sum(freq1$freq.rel) - (freq1$rel.cum.freq - freq1$freq.rel / 2)
label <- paste(freq1$freq.rel * 100, "%", sep = "")


freq1 %>% 
    ggplot(aes(x = 1, y = freq.rel, fill = nivel_ed)) +
    geom_col(color = "white") +
    theme(axis.ticks=element_blank(),
          axis.title=element_blank(),
          axis.text.y=element_blank(),
          # panel.grid = element_blank(),
          panel.grid.minor.y = element_blank(),
          # line = element_blank(),
          axis.text.x=element_text(color='black',size=12)) +
    coord_polar(theta = "y") +
    scale_y_continuous(breaks = pos, labels = label)

```

## Gráficos de torta

* Si bien los gráficos de torta se encuentran enormemente difundidos, su utilización en la actualidad es desaconsejada.
* Su interpretación es ambigüa. No permite detectar diferencias sutiles.
* No es un buen método para transmitir información.
* Se puede reemplazar fácilmente por un gráfico de barras.

## Histograma

* Para **variables continuas** con datos agrupados.
* Es similar al gráfico de barras, pero sin espacio entre las barras.

### Ejemplo

* Realizamos una tabla de distribución de frecuencias para la variable **edad** en la base de CEPRAM.

---

```{r freq_edad}
intervalo <- seq(50, 90, by = 5)

freq2 <- cepram %>% 
    filter(!is.na(EDAD), EDAD != 0, EDAD > 30, EDAD < 120) %>% 
    mutate(edad_cat = cut(EDAD, intervalo, include.lowest = TRUE)) %>% 
    group_by(edad_cat) %>% 
    summarise(f = n()) %>% 
    mutate(`f'` = f/sum(f), 2, `F` = cumsum(f)) %>% 
    mutate(`F'` = `F`/sum(f), 2)

kable(freq2, digits = 2) %>% 
    kable_styling(bootstrap_options = c("striped", "hover", "condensed"),
                  full_width = F)
```

---

```{r hist, fig.cap = "Frecuencias de edad para las personas que asisten al CEPRAM"}
cepram %>% 
    filter(!is.na(EDAD), EDAD != 0, EDAD > 30, EDAD < 120) %>% 
    ggplot(aes(x = EDAD)) +
    geom_histogram(breaks = intervalo, fill = "steelblue2", col = "grey10") +
    labs(x = "Edad", y = "Frecuencia absoluta") +
    theme_light()
```

