---
title: "Medidas de forma"
subtitle: "Universidad Católica de Córdoba"
author: Matías A. Alfonso
date: "`r format(Sys.time(), '%d %B, %Y')`"
output:
  ioslides_presentation:
      css: "../css/styles.css"
      self_contained: false
      logo: "../img/logo_UCC.png"
      incremental: true
      df_print: kable
---

```{r setup, include=FALSE}
knitr::opts_chunk$set(echo = FALSE)

## Para poder imprimir las tablas con kable_styling
options("kableExtra.html.bsTable" = T)

library(knitr)
library(kableExtra)
library(ggplot2)
library(dplyr)
```

## Distribución Normal

* La distribución normal es un concepto teórico que nos permite aproximar el comportamiento de una gran cantidad de varibles.
* Existe una definición matemática precisa de la distribución normal que excede los alcances de este curso.
* Nos conformaremos con saber que la distribución normal tiene una forma acampanada.

---

```{r normal}
ggplot(data.frame(x = 0), aes(x = x)) +
    stat_function(fun = dnorm, col = "black", size = 1) + 
    xlim(c(-3, 3)) +
    theme_minimal() +
    theme(
        axis.text = element_blank(),
        axis.ticks = element_blank()) +
    labs(x = NULL, y = NULL)
```

## Ejemplo

Imaginemos que queremos observar la altura promedio de las personas que asisten al CEPRAM y realizamos un gráfico de distribución de frecuencias.

---

```{r cepram_edad_normal}
cepram <- read.csv2("../data/cuestionario.csv")

intervalo <- seq(50, 90, by = 5)

cepram %>% 
    filter(!is.na(EDAD), EDAD != 0, EDAD > 30, EDAD < 120) %>% 
    ggplot(aes(x = EDAD)) +
    geom_histogram(breaks = intervalo, fill = "steelblue2", col = "grey10") +
    labs(x = "Edad", y = "Frecuencia absoluta") +
    theme_light()

```

--- 

* Podemos observar que la edad sigue una distribución aproximadamente normal.


## Curtosis

* La curtosis nos da información acerca de los valores extremos o colas de la distribución.
* Mayor curtosis no implica mayor varianza, ni viceversa.
* Se clasifica en:
    - Leptocúrtica
    - Mesocúrtica
    - Platicúrtica  
* La distribución normal es *mesocúrtica*. La forma *leptocúrtica* contiene mayores valores extremos y la *platicúrtica* contiene menos.

--- 

```{r kurtosis}
## Semicírculo
semicirculo <- function(x){
    2/(pi*2^2) * sqrt(2^2 - x^2)
}

ggplot(data.frame(x = 0), aes(x = x)) +
    stat_function(fun = dnorm, aes(color = "Mesocúrtica(Normal)"), size = 1) + 
    stat_function(fun = dt, args = list(df = 1), aes(color = "Leptocúrtica"), size = 1) +
    stat_function(fun = semicirculo, xlim = c(-2, 2), aes(color = "Platicúrtica"), size = 1) +
    xlim(-3, 3) +
    scale_color_manual("Kurtosis", values = c("tomato", "black", "lightblue")) +
    theme_minimal() +
    theme(
        axis.text = element_blank(),
        axis.ticks = element_blank()) +
    labs(x = NULL, y = NULL)
```


---

* Los softwares estadísticos en general calculan un índice de curtosis.
* Un índice entre -0.5 y 0.5 indica que la distribución es mesocúrtica.
* Un índice mayor a 0.5 indica que la distribución es leptocúrtica
* Un índice menor que -0.5 indica que la distribución de platicúrtica

## Asimetría

* La asimetría nos indica hacia que lado de la distribución se sitúan los valores extremos.
* Una distribución es simétrica si la **media** coincide con la **mediana**
* Si los valores extremos se ubican a la izquierda, diremos que la distribución es **asimétrica a la izquierda**. En este caso, la **media** es menor que la **mediana**
* Si los valores extremos se ubican a la derecha, diremos que la distribución es **asimétrica a la derecha**. En este caso, la **media** es mayor que la **mediana**
* Veámoslo en gráficos

## Simétrica

```{r simétrica}
ggplot(data.frame(x = 0), aes(x = x)) +
    stat_function(fun = dnorm, col = "black", size = 1) + 
    xlim(c(-3, 3)) +
    theme_minimal() +
    theme(
        axis.text = element_blank(),
        axis.ticks = element_blank()) +
    labs(x = NULL, y = NULL)
```

## Asimétrica a la izquierda

```{r asimetrica_izq}
ggplot(data.frame(x = 0), aes(x = x)) +
    stat_function(fun = function(x){dlnorm(-x)}, xlim = c(-5, 0)) + 
    theme_minimal() +
    theme(
        axis.text = element_blank(),
        axis.ticks = element_blank()) +
    labs(x = NULL, y = NULL)
```

## Asimetría derecha

```{r asimetrica_der}
ggplot(data.frame(x = 0), aes(x = x)) +
    stat_function(fun = dlnorm, xlim = c(0, 5), size = 1) + 
    theme_minimal() +
    theme(
        axis.text = element_blank(),
        axis.ticks = element_blank()) +
    labs(x = NULL, y = NULL)
```

## Ejemplo

* Realizamos un histograma para total de ingreso individual(P47T) en la EPH del 2do Trimestre de 2017.

---

```{r ejemplo_eph}
eph <- read.csv2("../data/usu_individual_t117.txt")

eph %>% 
    filter(CH06 > 18, P47T != -9) %>% 
    select(total_individual = P47T) %>% 
    ggplot(aes(x = total_individual)) +
    geom_histogram(col = "black", fill = "sienna1", bins = 30) +
    scale_x_continuous(labels = scales::dollar) +
    labs(y = "f", x = "Total de Ingresos Individuales") +
    theme_bw()
```

---


```{r ejemplo_eph2}
eph <- read.csv2("../data/usu_individual_t117.txt")

base <- eph %>% 
            filter(CH06 > 18, P47T != -9) %>% 
            select(total_individual = P47T)
```

* El total de ingresos individual es claramente asimétrico a la derecha.
* Se puede observar que casi la mayoría de las personas tiene un ingreso entre $0 y $50.000. Sin embargo, algunas pocas personas tienen un nivel de ingresos de hasta $500.000. 
* La media para el nivel de ingresos es: `r paste("$", round(mean(base$total_individual), 2), sep = "")`. Y la mediana es: `r paste("$", round(median(base$total_individual), 2), sep = "")`.
* Podemos observar que la media es mayor que la mediana.
