---
title: "Bases de datos de ejemplo"
subtitle: "Universidad Católica de Córdoba"
author: Matías A. Alfonso
output:
  ioslides_presentation:
      css: "../css/styles.css"
      mathjax: local
      self_contained: false
---

```{r setup, include=FALSE}
knitr::opts_chunk$set(echo = FALSE)

library(tidyr)
library(knitr)
library(kableExtra)
```

## CEPRAM
Encuesta realizada a los adultos que asisten al Centro de Promoción del Adulto Mayor (CEPRAM)

[Cuestionario](./cuestionario/20180531170452390_0001.pdf)  
<div class="notes">
Los primer etapa del análisis de datos. El CEPRAM realiza diversas actividades destinadas a promover las Salud.
Una de sus principales ofertas son cursos de formación en diversas áreas como Psicología, Recreación, Idiomas, TICs, Historia.

</div>


## Matriz de datos
```{r}
base <- read.csv2("datos/base.csv")

rmarkdown::paged_table(base[1:50,])
```



## Encuesta Nacional sobre Prevalencia de Consumo de Sustancias Psicoactivas

[Bases de datos - Indec](https://www.indec.gob.ar/bases-de-datos.asp)

* [Cuestionario](https://www.indec.gob.ar/ftp/cuadros/menusuperior/enprecosp/cuestionarios_enprecosp2011.pdf)
* [Libro de Códigos](https://www.indec.gob.ar/ftp/cuadros/menusuperior/enprecosp/enprecosp_2011_documento_baseusuario.pdf)


## Matriz de datos

```{r indec}
drogas <- read.table("../data/Base Usuario ENPreCoSP-2011.txt", skip = 1, header = FALSE, sep = "|", nrows = 100)
nombres <- readLines("../data/Base Usuario ENPreCoSP-2011.txt", n=1)
nombres <- strsplit(nombres,"\\|")
nombres <- nombres [[1]]
names(drogas) <- nombres

rmarkdown::paged_table(drogas[1:50,])
```