---
title: "Tablas de distribución de frecuencias"
subtitle: "Universidad Católica de Córdoba"
author: Matías A. Alfonso
date: "`r format(Sys.time(), '%d %B, %Y')`"
output:
  ioslides_presentation:
      css: "../css/styles.css"
      self_contained: false
      logo: "../img/logo_UCC.png"
      incremental: true
      df_print: kable
---

```{r setup, include=FALSE}
knitr::opts_chunk$set(echo = FALSE)
options("kableExtra.html.bsTable" = T)

library(knitr)
library(kableExtra)
library(ggplot2)
library(dplyr)
```

## Resumen de la información

Para resumir la información generada, haremos uso de:

* Tablas
* Gráficos  
* Medidas de resumen  

# Tablas de distribución de frecuencias

## Tablas de distribución de frecuencias

* Realizaremos recuentos de los valores de las variables
* Cada tabla informa sobre **una sola variable**
* Las filas de las tablas son **categorías** de la variable medida

## Frecuencias simples: absolutas y relativas

### Frecuencias absolutas simples

* Es la **cantidad** de casos que asumen un determinado valor.

### Frecuencias relativas simples

* Es la **proporción** de casos que asumen un determinado valor de la variable.

## Ejemplo

* Se realiza una prueba de memoria a 10 personas. Se les pide que memoricen una lista de 20 palabras. Se registra la Edad, el Sexo y el Número de Palabras Recordadas. la matriz de datos queda conformada de la siguiente manera:

---

```{r matriz_npalabras}
npalabras <- read.csv2("../data/npalabras.csv")

kable(npalabras) %>% 
    kable_styling(bootstrap_options = c("striped", "hover", "condensed"),
                  full_width = F)
```

## Frecuencias absoluta simple 

Vamos a resumir la información sobre la variable **sexo**  

* Creamos una nueva tabla con las categorías de la variable sexo como filas. Tendremos una fila para **mujer** y una fila para **hombre**.
* Contamos la cantidad de veces que aparece esa categoría en nuestra matriz de datos original. Colocamos el resultado en la columna **f**.

## Frecuencias absoluta simple 

```{r freq1}
freq1 <- npalabras %>% 
    group_by(sexo) %>% 
    summarise(f = n())

kable(freq1) %>% 
    kable_styling(bootstrap_options = c("striped", "hover", "condensed"),
                  full_width = F)
```

## Frecuencia relativa simple

* Calculamos la proporción de esas cantidades en relación al total. Colocamos los resultados en la columna **f'**

## Frecuencia relativa simple

```{r freq2}
freq2 <- npalabras %>% 
    group_by(sexo) %>% 
    summarise(f = n()) %>% 
    mutate(`f'` = f/sum(f))

kable(freq2) %>% 
    kable_styling(bootstrap_options = c("striped", "hover", "condensed"),
                  full_width = F)
```


## Frecuencias Acumuladas

* Para calcular las frecuencias acumuladas es necesario que el **nivel de medición** de la variable sea al menos **ordinal**

### Frecuencia absoluta acumulada

* Es la cantidad de casos que asumen ese valor y todos los valores menores a él.

### Frecuencia relativa acumulada 

* Es la proporción de casos que asumen ese valor y todos los valores menores a él.

## Ejemplo

Continuando con el ejemplo anterior, calculamos ahora las frecuencias absolutas y relativas para la variable **npalabras**
```{r freq_palabras1}
freqpalabras1 <- npalabras %>% 
    group_by(npalabras) %>% 
    summarise(f = n()) %>% 
    mutate(`f'` = f/sum(f))

kable(freqpalabras1) %>% 
    kable_styling(bootstrap_options = c("striped", "hover", "condensed"),
                  full_width = F)
```

## Frecuencias absolutas acumuladas

Supongamos que queremos saber cuántas personas recordaron 14 palabras o menos. Calculamos para ello las frecuencias absolutas acumuladas.

## Frecuencias absolutas acumuladas
```{r freq_palabras2}
freqpalabras2 <- npalabras %>% 
    group_by(npalabras) %>% 
    summarise(f = n()) %>% 
    mutate(`f'` = f/sum(f), `F` = cumsum(f))

kable(freqpalabras2) %>% 
    kable_styling(bootstrap_options = c("striped", "hover", "condensed"),
                  full_width = F)
```

## Frecuencias relativas acumuladas

* Nos podría interesar saber qué porcentaje de gente recordó menos de 12 palabras. La frecuencia relativa acumulada nos permite responder esta pregunta.

## Frecuencias relativas acumuladas
```{r freq_palabras3}
freqpalabras2 <- npalabras %>% 
    group_by(npalabras) %>% 
    summarise(f = n()) %>% 
    mutate(`f'` = f/sum(f), `F` = cumsum(f)) %>% 
    mutate(`F'` = `F`/sum(f))

kable(freqpalabras2, digits = 2) %>% 
    kable_styling(bootstrap_options = c("striped", "hover", "condensed"),
                  full_width = F)
```

## Datos agrupados

* Imaginemos ahora que realizamos la misma prueba de memoria, pero en vez de realizarla a 10 personas, se la realizamos a 1000. Y supongamos que la edad de la gente va de los 18 a los 80 años.

* Tenemos la siguiente matriz de datos

---

```{r matriz_npalabras1000}
npalabras2 <- read.csv2("../data/npalabras1000.csv")

kable(npalabras2) %>% 
    kable_styling(bootstrap_options = c("striped", "hover", "condensed"),
                  full_width = F) %>% 
     scroll_box(width = "100%", height = "500px")
```

## Datos agrupados

* La variable edad puede tomar una gran cantidad de valores.
* ¿Cómo resumimos esa información?
* Podemos agrupar los valores de la variable en **intervalos**.
* Agrupamos los valores cada 10 años y contamos cuántos casos caen dentro de cada intervalo.
* Luego procedemos igual que anteriormente y construimos las columnas **f, f', F** y **F'**

---

```{r freq_palabras1000}
intervalos <- seq(15, 90, 10)

freqpalabras2 <- npalabras2 %>%
    mutate(edad_agrupada = cut(edad, intervalos)) %>% 
    group_by(edad_agrupada) %>% 
    summarise(f = n()) %>% 
    mutate(`f'` = f/sum(f), `F` = cumsum(f)) %>% 
    mutate(`F'` = `F`/sum(f))

kable(freqpalabras2, digits = 2) %>% 
    kable_styling(bootstrap_options = c("striped", "hover", "condensed"),
                  full_width = F)

```

## Datos agrupados

* ¿Qué sucede en los extremos del intervalo?
* El corchete "**]**" indica que el intervalo es **cerrado** en ese extremo, es decir, que incluye a ese valor de la variable.
* El paréntesis "**(**" indica que el extremo es **abierto** en ese extremo, es decir, no incluye a ese valor de la variable.
* Por ejemplo, si tenemos un caso con 25 años, lo contabilizaremos en el intervalo (15, 25] y no en el intervalo (25, 35]

## Datos agrupados

* ¿Cuándo agrupar los datos?
* Cuando la variabla es **continua**.
* Cuando es **discreta** pero puede tomar una **gran cantidad de valores**.
* Los intervalos de la nueva variable categorizada se denominan **clases**.
