---
title: "Gráficos de resumen"
subtitle: "Universidad Católica de Córdoba"
author: Matías A. Alfonso
date: "`r format(Sys.time(), '%d %B, %Y')`"
output:
  ioslides_presentation:
      css: "../css/styles.css"
      self_contained: false
      logo: "../img/logo_UCC.png"
      incremental: true
      df_print: kable
---

```{r setup, include=FALSE}
knitr::opts_chunk$set(echo = FALSE)

## Para poder imprimir las tablas con kable_styling
options("kableExtra.html.bsTable" = T)

library(knitr)
library(kableExtra)
library(ggplot2)
library(dplyr)
```

## Gráficos de barras

* Los gráficos de barras que vimos anteriormente también se pueden utilizar para representar la media o la mediana.
* Adicionalmente, a los gráficos de barra, se les suele añadir un bigote, que representa alguna medida de dispersión de los datos.
* Veamos un ejemplo. Realicemos un gráfico para la media de horas trabajadas en la última semana(PP3E_TOT) en la EPH del 2do trimestre de 2017. Adicionalmente, agregaremos una barra con un desvío estandar por arriba y por debajo de la media.

---

```{r ejemplo_eph}
eph <- read.csv2("../data/usu_individual_t117.txt")

eph %>% 
    filter(PP3E_TOT >= 0 & PP3E_TOT < 168) %>% 
    select(total_horas = PP3E_TOT, Sexo = CH04) %>%
    mutate(Sexo = factor(Sexo, levels = 1:2, labels = c("Varon", "Mujer"))) %>% 
    group_by(Sexo) %>% 
    summarise(Media = mean(total_horas), Sd = sd(total_horas)) %>% 
    ggplot(aes(x = Sexo, y = Media)) +
    geom_col(fill = "tan2", width = .3) +
    geom_errorbar(aes(ymin = Media - Sd, ymax = Media + Sd), width = .05) +
    labs(y = "Media en horas", x = "Sexo") +
    theme_bw()
```

---

## Gráficos de cajas (boxplots)

* Los gráficos de cajas representan los **cuartiles** (con la **mediana**), los valores **mínimo** y **máximo** y los **valores extremos**.
* Llamaremos valores extremos a aquellos valores que se alejen más de 1.5 veces el rango intercuartílico de por debajo del cuartil 1 y por encima del cuartil 3.
* El mínimo y el máximo que se expresan en los bigotes se consideran excluyendo del conjunto de datos los valores extremos.
* Algunas veces también se representa la media en el mismo gráfico.
* <https://es.wikipedia.org/wiki/Diagrama_de_caja>

---

```{r, out.width='75%', fig.align='center', fig.cap='Gráfico de cajas'}
knitr::include_graphics('./img/Boxplot.svg')
```

## Ejemplo

* Veamos un ejemplo. Realicemos un **gráfico de cajas** para las horas trabajadas en la última semana(PP3E_TOT) en la EPH del 2do trimestre de 2017.

---

```{r boxplot}
eph %>% 
    filter(PP3E_TOT >= 0 & PP3E_TOT < 168) %>% 
    select(total_horas = PP3E_TOT, Sexo = CH04) %>%
    mutate(Sexo = factor(Sexo, levels = 1:2, labels = c("Varon", "Mujer"))) %>% 
    ggplot(aes(x = Sexo, y = total_horas)) +
    geom_boxplot(fill = "powderblue", width = .3) + 
    stat_summary(fun.y = mean, colour="darkred", geom="point", 
               shape=18, size=3,show.legend = FALSE) +
    labs(y = "Total de horas trabajadas", x = "Sexo") +
    theme_bw()
    
#     
# eph %>% 
#     filter(PP3E_TOT >= 0 & PP3E_TOT < 168) %>% 
#     select(total_horas = PP3E_TOT, Sexo = CH04) %>%
#     mutate(Sexo = factor(Sexo, levels = 1:2, labels = c("Varon", "Mujer"))) %>% 
#     group_by(Sexo) %>% 
#     summarise(Media = mean(total_horas), Mediana = median(total_horas))
```

---

* Como la base que estamos observando es muy grande, podemos observar muchos valores extremos. Sin embargo, los valores extremos no logran arrastrar a la media, pues la media y la mediana son casi iguales.
* Veamos que pasa con el total de ingresos para los mayores de 18 años, particionado por sexo.

---

```{r boxplot2, warning = FALSE}
eph %>% 
    filter(P47T > 18, P47T != -9) %>%
    select(total_ingresos = P47T, Sexo = CH04) %>%
    mutate(Sexo = factor(Sexo, levels = 1:2, labels = c("Varon", "Mujer"))) %>% 
    ggplot(aes(x = Sexo, y = total_ingresos)) +
    geom_boxplot(fill = "powderblue", width = .3) + 

    stat_summary(fun.y = mean, colour="darkred", geom="point", 
               shape=18, size=3,show.legend = FALSE) +
    labs(y = "Total de ingresos", x = "Sexo") +
    ylim(c(0, 60000)) +
    theme_bw() +
    scale_y_continuous(labels = scales::dollar, limits = c(0, 60000))

```

---

* En este caso, podemos observar que la cantidad de valores extremos es superior que en el caso anterior.
* Además, la media se ve arrastrada por estos valores.
* Vimos anteriormente que la distribución del total de ingresos es una variable asimétrica a la derecha. Podemos observar esto en el gráfico, pues la media es superior a la mediana.

## Ojiva de Galton

* La ojiva de Galton nos muestra de manera muy rápida los percentiles de la variables.
* Tiene una forma aproximada a una S.

---

```{r galton, warning = FALSE}
## Generamos datos aleatorios
x <- rnorm(100000)
Fn <- ecdf(x) ## Devuelve una función que toma un valor y devuelve la densidad empírica acumulada

df <- data.frame(values = x, density = Fn(x))

## Gráfico
ggplot(df, aes(values, density)) +
    geom_line() +
    labs(x = "", y = "Frecuencia relativa acumulada") +
    theme_minimal() +
    theme(
        axis.text = element_blank(),
        axis.ticks = element_blank()) +
    labs(x = NULL, y = NULL)
```

---

* Realicemos una ojiva de Galton para el total de horas trabajadas la última semana para los mayores de 18 años en la EPH del 2do trimestre de 2017.

---

```{r galton2, warning = FALSE}
x <- eph %>% 
    filter(PP3E_TOT >= 0 & PP3E_TOT < 168) %>% 
    select(total_horas = PP3E_TOT)

x <- x$total_horas
Fn <- ecdf(x) ## Devuelve una función que toma un valor y devuelve la densidad empírica acumulada

df <- data.frame(values = x, density = Fn(x))

ggplot(df, aes(values, density)) +
    geom_line() +
    labs(x = "Horas de trabajo en la última semana", y = "Frecuencia relativa acumulada") + 
    theme_bw()

```