---
title: "Proporción"
subtitle: "Universidad Católica de Córdoba"
author: Matías A. Alfonso
date: "`r format(Sys.time(), '%d %B, %Y')`"
output:
  ioslides_presentation:
      css: "../css/styles.css"
      self_contained: false
      logo: "../img/logo_UCC.png"
      incremental: true
      df_print: kable
---

```{r setup, include=FALSE}
knitr::opts_chunk$set(echo = FALSE)

## Para poder imprimir las tablas con kable_styling
options("kableExtra.html.bsTable" = T)

library(knitr)
library(kableExtra)
library(ggplot2)
library(dplyr)
```

## Proporción

* Es la **frecuencia relativa** correspondiente a una categoría particular
* También se puede expresar como **porcentaje**.
* Se indica con una **p**
* **Nivel nominal** (o superior)

## Ejemplo

* Consideremos la variable del cuestionario de CEPRAM: ¿Cómo está de satisfecho con su estado de salud?
    1. Nada
    2. Algo
    3. Bastante
    4. Mucho
    5. Totalmente

* Realizamos una tabla de distribución de frecuencias

--- 

```{r salud_satisfecho}
cepram <- read.csv2("../data/cuestionario.csv")

freq1 <- cepram %>% 
    filter(!is.na(SALUDSATIS), SALUDSATIS %in% 0:4) %>% 
    mutate(salud_satisfecho = factor(SALUDSATIS,
                                    levels = 0:4,
                                    ordered = TRUE,
                                    labels = c("Nada",
                                               "Algo",
                                               "Bastante",
                                               "Mucho",
                                               "Totalmente"))) %>% 
    group_by(salud_satisfecho) %>% 
    summarise(f = n()) %>% 
    mutate(`f'` = f/sum(f), `F` = cumsum(f)) %>% 
    mutate(`F'` = `F`/sum(f))

kable(freq1, digits = 2) %>% 
    kable_styling(bootstrap_options = c("striped", "hover", "condensed"),
                  full_width = F)
```

* Supogamos que queremos saber qué proporción de personas que asiste al CEPRAM está muy (Mucho) satisfecho con su vida.

$$p = 0.25$$

--- 

* También podríamos queres saber que proporción de gente está Bastante, Mucho o Totalmente satisfecho (alto nivel de satisfacción con su estado de salud) y compararlo con el porcentaje de gente que está nada o algo satisfecho (bajo nivel de satisfacción con su estado de salud).
* Primero calculemos la proporción de personas con bajo nivel de satisfacción. Para ello, debemos sumar las proporciones de las categorías **Algo** y **Nada**. Pero esto ya lo hicimos en la columna **F'**.

$$ p = 0.10 $$

--- 

* Para calcular la proporción de personas con **alto nivel de satisfacción** tenemos dos opciones. Una opción es sumar las proporciónde de las categorías **Bastante**, **Mucho** y **Totalmente**:

$$0.48 + 0.25 + 0.18 = 0.91$$

* Otra opción es, al total, que es 1, restarle la frecuencia relativa acumulada hasta la categoría **Algo**:

$$1 - 0.48 = 0.91$$

* Entonces, la proporción de personas de CEPRAM que tiene un alto nivel de satisfacción con su salud es de 0.91.

