---
title: "EPH"
subtitle: "Psicoestadística. Facultad de Educación. UCC"
author:
  - Alfonso, Matías A.
date: "11 de mayo de 2018"
output: 
  pdf_document:
    includes:
      in_header: ../header.tex
      # before_body: doc.prefix.tex
    df_print: kable
    fig_caption: yes
urlcolor: blue
breaklinks: true
fontsize: 12pt
---

```{r setoptions, echo = FALSE, message=FALSE}
knitr::opts_chunk$set(cache = TRUE)
library(knitr)
library(ggplot2)
library(dplyr)
library(tidyr)

## Cargamos la base
base <- read.csv2("../data/usu_individual_t217.txt")

## Seleccionamos los casos de Córdoba
baseCordoba <- base %>% 
    filter(AGLOMERADO == 13)

```

La Encuesta Permanente de Hogares (EPH) es un programa nacional de producción sistemática y permanente de indicadores sociales de propósitos múltiples. Permite conocer características sociodemográficas y socioeconómicas de la población. Actualmente se realiza con una periodicidad de 3 meses y abarca 31 conglomerados urbanos.
Descargue la base de datos de la EPH correspondiente al 2do Trimestre de 2017. (<https://www.indec.gob.ar/bases-de-datos.asp>). Abra la base usu_individual.


1. Ralice una tabla de distribución de frecuencias y un gráfico de barras para la variable CH12 ("¿Cuál es el nivel más alto que cursa o cursó?"). Indique el nivel de medición de la variable.
```{r distCH12}
base %>%
    group_by(CH12) %>% 
    summarise(freq = n()) %>% 
    mutate(CH12 = factor(CH12,
                         levels = 1:9,
                         labels = c("Jardín/Preescolar",
                                    "Primario",
                                    "EGB",
                                    "Secundario",
                                    "Polimodal",
                                    "Terciario",
                                    "Universitario",
                                    "Posgrado Universitario",
                                    "Educación Especial")))
```

Imagine que está interesado en estudiar la insersión laboral y la capacidad adquisitiva de personas que recibieron educación especial.

2. Seleccione en la base los casos que recibieron Educación Especial (CH12 = 9) y son mayores a 18 años (CH06 >= 18). Construya y guarde una nueva tabla con estos datos. De aquí en adelante trabajará con esa nueva tabla.
```{r especial}
especial <- base %>% 
    filter(CH12 == 9, CH06 >= 18)
```

3. Construya un histograma para la Edad (CH06).
```{r edad}
especial %>% 
    ggplot(aes(CH06)) +
    geom_histogram(binwidth = 5)
```

4. Elabore un boxplot para el ingreso total individual (P47T) particionado por sexo (CH04). Interprete los resultados. Indique los cuartiles, la mediana, los valores mínimos y máximos y los resultados extremos.

```{r total_ingresos}
especial %>% 
    ggplot(aes(x = as.factor(CH04), y = P47T, fill = as.factor(CH04))) +
    geom_boxplot()
```

5. Realice una tabla de distribución de frecuencias para la variable ESTADO y CAT_INAC. Describa los resultados.

```{r}
especial %>% 
    group_by(ESTADO) %>% 
    summarise(freq = n()) %>% 
    mutate(rel.freq = freq/sum(freq)) %>% 
    mutate(ESTADO = factor(ESTADO,
                              levels = 1:3,
                              labels = c("Ocupado",
                                         "Desocupado",
                                         "Inactivo")))

especial %>% 
    group_by(CAT_INAC) %>% 
    summarise(freq = n()) %>%
    mutate(rel.freq = freq/sum(freq)) %>% 
    mutate(CAT_INAC = factor(CAT_INAC,
                             levels = 1:7,
                             labels = c("Jubilado/Pensionado",
                                        "Rentista",
                                        "Estudiante",
                                        "Ama de casa",
                                        "Menor de 6 años",
                                        "Discapacitado",
                                        "Otros")))
```

