---
title: "Trabajo Práctico I"
subtitle: "Psicoestadística. Facultad de Educación. UCC"
author:
  - Alfonso, Matías A.
date: "11 de mayo de 2018"
output: 
  pdf_document:
    includes:
      in_header: header.tex
      # before_body: doc.prefix.tex
    df_print: kable
    fig_caption: yes
urlcolor: blue
breaklinks: true
fontsize: 12pt
---

```{r setup, include=FALSE}
knitr::opts_chunk$set(echo = TRUE, message = FALSE, tidy = TRUE)
```
```{r cargodatos}
library(DescTools) ## Para calcular el V de Cramer's
library(readxl) ## Cargamos la librería para abrir el xls
library(ggplot2)
library(dplyr)
library(tidyr)
library(e1071)
```
   
## Actividad 

Diríjase al siguiente link https://datosestadistica.cba.gov.ar/dataset/indicadores-del-ra-de-educacion y descargue el Anuario del Ministerio de Educación del Año 2016 de la provincia de Córdoba. 
Responda las siguientes preguntas:  

-  ¿Cuál es el total de alumnos matriculados en escuelas especiales en la provincia de Córdoba? ¿Cuál es el total para cada uno de los niveles: Inicial, Primario y Secundario?  
- Calcule el porcentaje de alumnos matriculados en el nivel Primario, Secundario y Terciario con el total matriculado en todo el sistema educativo.  
- Queremos saber cómo ha sido la integración de alumnos de colegios especiales a colegios comunes. Analice los gráficos de la página 166. Interprete. ¿La integración aumentó o disminuyó entre los años 2012 y 2016? ¿Cómo a sido esa evolución en los colegios públicos y en los colegios privados?  
- Diríjase a las páginas 168 y 169. Calcule los porcentajes de alumnos que reciben integración de tipo **simultánea** y **apoyo** para los años 2012 y 2016, en relación al total de alumnos integrados. Compare y decscriba la variación de esos porcentajes a lo largo de esos años.

