---
title: "Medidas de dispersión"
subtitle: "Universidad Católica de Córdoba"
author: Matías A. Alfonso
date: "`r format(Sys.time(), '%d %B, %Y')`"
output:
  ioslides_presentation:
      css: "../css/styles.css"
      self_contained: false
      logo: "../img/logo_UCC.png"
      incremental: false
      df_print: kable
---

```{r setup, include=FALSE}
knitr::opts_chunk$set(echo = FALSE)

## Para poder imprimir las tablas con kable_styling
options("kableExtra.html.bsTable" = T)

library(knitr)
library(kableExtra)
library(ggplot2)
library(dplyr)
```

## Medidas de dispersión

* Las medidas de dispersión nos indican que tan juntos o separados están los valores de las variables.
* Por ejemplo. Imaginemos que tomamos un exámen a 10 personas y todas obtienen una calificación de 7. La media($\bar{x}$) de esta variables es 7.
* Ahora, repetimos el ensayo con otras 10 personas. Ahora, 5 personas obtienen una calificación de 4, y 5 personas obtienen una calificación de 10. La media($\bar{x}$) de esta variable también es 7.
* En el segundo caso, los valores tienen mayor dispersión.
* Veremos diferentes medidas para evaluar la dispersión.

## Rango o recorrido

* Nivel **intervalar o superior**
* Es la diferencia entre los valores máximo y mínimo

## Ejemplo

* Calculemos el rango para la edad de las personas que asisten a CEPRAM.

```{r cepram_edad}
cepram <- read.csv2("../data/cuestionario.csv")

cepram <- cepram %>% 
    filter(!is.na(EDAD), EDAD %in% 30:100)

edad <- range(cepram$EDAD)
names(edad) <- c("minimo", "maximo")
edad <- data.frame(edad)

kable(edad, digits = 2) %>% 
    kable_styling(bootstrap_options = c("striped", "hover", "condensed"),
                  full_width = F)
```

* Entonces, el rango es $88 - 50 = 38$

## Rango (o recorrido) intercuartilar

* Nivel **intervalar o superior**
* Es la diferencia entre el 3er y el 1er cuartil
* El **semi recorrido intercuartilar** es la mitad de la amplitud intercuartilar.

## Ejemplo

* Calculemos algunas medidas de resument para la edad de las personas que asisten a CEPRAM

```{r cepram_edad2}
df <- summary(cepram$EDAD)
names(df) <- c("Min", "1Q", "Mediana", "Media", "3Q", "Max")
df <- as.matrix(df)


kable(t(df), digits = 2) %>% 
    kable_styling(bootstrap_options = c("striped", "hover", "condensed"),
                  full_width = F)
```

* La distancia entre el 3er y el 1er cuartil es igual a

$$ 73 - 64 = 9 $$

* Entonces, el rango intercuartilar es igual a 9

## Varianza

* Antes de describir la varianza, pensemos un poco en la media.
* La media es una especie de centro de gravedad de los datos.
* La media anula la suma de los desvíos en en torno suyo
* Supongamos que tenemos la calificación de 4 alumnos:

```{r media_anula}
df <- c(4, 5, 7, 8)
df <- data.frame(paste("x", 1:4, sep = ""), df)
colnames(df) <- c("caso", "nota")

kable(df, digits = 2) %>% 
    kable_styling(bootstrap_options = c("striped", "hover", "condensed"),
                  full_width = F)
```

---

* La media para esos valores es igual a 6. Restemoslé la media a cada una de las observaciones:
```{r media_anula2}
df <- df %>% 
    mutate(resta = paste(nota, "- 6")) %>% 
    mutate(res.resta = nota - 6)

kable(df, digits = 2) %>% 
    kable_styling(bootstrap_options = c("striped", "hover", "condensed"),
                  full_width = F)
```

* Si sumamos los valores de la última columna, observaremos que el resultado es 0.

---

* Si nosotros quisiéramos medir la dispersión de los datos, podríamos realizar los siguiente:
* Elevar al cuadrado la diferencia de cada observación con respecto a su media (de esta manera los signos negativos desaparecen)
* Luego, podemos sumar las distancias (al cuadrado) de cada observación con respecto a su media.
* Obervemosló en el ejemplo anterior

```{r dif_cuadrado}
df <- df %>% 
    mutate(resta.al.cuadrado = res.resta^2)

kable(df, digits = 2) %>% 
    kable_styling(bootstrap_options = c("striped", "hover", "condensed"),
                  full_width = F)
```

--- 

* Observemos que, mientras más grande sea la distancia de los valores con respecto a su media, mayor será la suma de cuadrados.
* Si sumamos los valores de esta última columna y lo dividimos por el total de casos menos 1, otenemos la **varianza**:

$$ \frac{4 + 1 + 1 + 4}{4 - 1} = \frac{10}{3} = 3.33$$

* Si a la varianza, le calculamos la raiz cuadrada, obtenemos el **desvío estándar**

$$ \sqrt{2.5} = 1.82 $$

## Varianza

* Es la suma de los cuadrados de los desvíos alrededor de la media, dividida por el total de observaciones menos 1.
* Se indica como $s^2$
* En símbolos

$$s^2 = \frac{\sum_{i=1}^n (x_i - \bar{x})^2}{n - 1} $$

## Desvío estándar

* Es la raíz cuadrada de la varianza
* Se indica como $s$
* En símbolos

$$s = \sqrt{s^2}$$

## Coeficiente de variación

* Expresa de manera relativa la dispersión, comparando la dispersión con la media y expresándolo como porcentaje.
* Se indica como $CV$
* En símbolos

$$CV = \frac{s}{\bar{x}} * 100$$
