---
title: "Media"
subtitle: "Universidad Católica de Córdoba"
author: Matías A. Alfonso
date: "`r format(Sys.time(), '%d %B, %Y')`"
output:
  ioslides_presentation:
      css: "../css/styles.css"
      self_contained: false
      logo: "../img/logo_UCC.png"
      incremental: true
      df_print: kable
---

```{r setup, include=FALSE}
knitr::opts_chunk$set(echo = FALSE)

## Para poder imprimir las tablas con kable_styling
options("kableExtra.html.bsTable" = T)

library(knitr)
library(kableExtra)
library(ggplot2)
library(dplyr)
```

## Medidas de tendencia central: Media

* Es el promedio o media aritmética.
* Se calcula sumando todas las observaciones y dividiendo por el total de casos.
* Se representa con el símbolo $\bar{x}$
* Se puede calcular a partir del **nivel intervalar**

---

La definición, en símbolos, es la siguiente:


$$
\begin{equation*}
    \bar{x} = 
    \frac{\displaystyle{\sum_{i=0}^n x_i}}{n}
\end{equation*}
$$
Donde:  
$n$ : cantidad de casos  
$\sum_{i=0}^n x_i$ : es la suma de todas las observaciones de la varibles. Es una manera resumida de escribir: $x_1 + x_2 + x_3 + \dots + x_n$, donde $x_1$ es la primera observación, $x_2$ la segunda, y así susesivamente hasta la observación $x_n$ 

--- 

Retomemos el experimento de memoria, con 10 casos, y calculemos la media para el número de palabras recordadas.

```{r matriz_npalabras_media}
npalabras <- read.csv2("../data/npalabras.csv")

kable(npalabras) %>% 
    kable_styling(bootstrap_options = c("striped", "hover", "condensed"),
                  full_width = F)  %>% 
     scroll_box(width = "100%", height = "500px")
```

---

<div class = "build">

Retomemos la definición:

$$ \frac{x_1 + x_2 + x_3 + \dots + x_n}{n} $$

Reemplazamos con los valores observados:

$$ \frac{19 + 15 + 9 + 17 + 16 + 15 + 12 + 14 + 17 + 17}{10} \\ = \frac{151}{10} = 15.1 $$

</div>

---

Entonces, la media de palabras recordadas es de 15.1

$$ \bar{x} = 15.1 $$

## Media y valores extremos.

* La **media**, a diferencia de la **mediana** es una medida sensible a valores extremos.
* Imaginemos la siguiente situación. Un comercio tiene 10 empleados, 9 empleados cobran $15000 y 1, el gerente, cobra $75000.
* Realice el cálculo de la media y la mediana para el ejemplo.
* Las medidas de resumen para este caso son:  


<div class = "build">

$$ Me = 15000 \\ \bar{x} = 21000 $$

</div>

---

* Podemos observar que un solo caso, el del gerente, eleva el valor de la media. Esto no pasa con la mediana.
* Si le informamos a los empleados que el sueldo promedio del comercio es de $21000 probablemente estén disconformes o no se sientan representados.
* Esto nos permite observar que la elección de las medidas de resumen para transmitir información también dependerá de los objetivos del estudio.

